【裁判字號】    89,台上,1393
【裁判日期】    890616
【裁判案由】    給付保險金
【裁判全文】
最高法院民事判決                              八十九年度台上字第一三九三號
    上  訴  人  甲○○即梁秀.
                乙○○
    被 上訴 人  三商人壽保險股份有限公司
    法定代理人  翁肇喜
右當事人間請求給付保險金事件，上訴人對於中華民國八十八年四月十二日台灣高等
法院第二審判決（八十七年度保險上字第三四號），提起上訴，本院判決如左：
    主  文
原判決關於駁回上訴人請求被上訴人給付各新台幣五十萬元及自民國八十七年七月四
日起算之利息暨該訴訟費用部分廢棄，發回台灣高等法院。
其他上訴駁回。
第三審訴訟費用，關於駁回其他上訴部分，由上訴人負擔。
    理  由
本件上訴人主張：伊母梁朱月雲於民國八十七年一月間向被上訴人投保人壽保險，並
指定伊為其受益人，保單號碼為三一七○六、三一七一三、三二六○五號，約定若被
保險人梁朱月雲因意外事故死亡時，被上訴人需理賠新台幣（下同）一百萬元保險金
。嗣被保險人梁朱月雲於八十七年三月八日於住處浴室內，因溺水發生窒息死亡，保
險事故業已發生，依約被上訴人即應給付伊二人各五十萬元保險金，惟被上訴人卻拒
絕理賠等情，爰依保險契約求為命被上訴人給付伊二人各五十萬元，及各自八十七年
三月八日起至清償日止，按週年利率百分之五計算之利息（第一審判命被上訴人給付
上訴人各五十萬元及自八十七年七月四日起算之法定遲延利息，並駁回上訴人其餘利
息之請求。兩造各就其敗訴部分提起上訴二審）。
被上訴人則以：因本件被保險人梁朱月雲死亡後，經檢察官相驗後並未確認其為意外
死亡，且若非梁朱月雲自身有其他疾病、內部體質異常或有吸毒等因素，按一般經驗
認知，斷不可能溺斃於浴缸內，是本件之情況，尚不符合系爭意外保險附約之保險範
圍，伊自無給付該部分保險金一百萬元之責等語，資為抗辯。
原審將第一審所為上訴人勝訴部分之判決廢棄，改判駁回上訴人該部分之訴，並駁回
上訴人之上訴，無非以：本件上訴人之母梁朱月雲於八十六年十二月二十三日、八十
七年一月三十一日以本人為被保險人分別向被上訴人投保人壽保險並附加個人傷害保
險附約，上訴人為保險契約之受益人，而被保險人梁朱月雲於八十七年三月八日上午
八時許，在台北市○○街○段二十一巷三十五號七樓之三住處浴室內，因溺水導致窒
息死亡等情，有保單、人壽保險要保書、個人傷害保險附約、台灣板橋地方法院檢察
署法醫石字第一三五號相驗屍體證明書為證，且為兩造所不爭，堪信為真。按系爭保
險契約中有關個人傷害保險附約中第五條約定：「若被保險人於本附約有效期間內，
因遭受意外傷害事故，致其身體蒙受傷害而致殘廢或死亡時，依照本附約的約定，給
付保險金。」、「前項所稱意外傷害事故，指非由疾病引起之外來突發事故」，該項
約定將保險法第一百三十一條規定之「意外傷害」，界限為「非由疾病引起之外來突
發事故」，是本件保險事故，應以傷害事故發生之原因，係由於非因疾病引起之外來
突發事故，以致發生死亡結果，保險人始負給付保險金之責。所謂外來突發之事故，
係指來自自身以外之事故，且事發突然無法防範者而言。查系爭保險契約之被保險人
梁朱月雲於八十七年三月八日於其前述住處浴室內，因溺水導致窒息死亡之情，有台
灣板橋地方法院檢察署法醫石字第一三五號相驗屍體證明書足憑。核與證人即楊文車
之證言相符，梁朱月雲在浴室浴缸內，因溺水導致窒息死亡，乃存在於自身之危險事
實，非由於外來之事故。是梁朱月雲溺斃於浴缸內，自難認係前開個人傷害保險附約
第五條所稱外來突發事故，致身體受傷害而死亡。另查，台灣板橋地方法院檢察署檢
察官開立第一份相驗證明書，未載明梁朱月雲死亡方式為何，雖於嗣後再開立相驗證
明書記載死亡方式為「意外死亡」，且該署於八十七年四月十三日以板金檢八七相字
第三一七號函覆上訴人以：梁朱月雲死亡一案經本署相驗認係溺水意外死亡等語。惟
上揭意外，係排除死者係自殺、他殺以外，所為之勾選，但該「意外」，與本件系爭
保險契約所約定之「意外」，係以被保險人遭遇外來，突發的意外傷害事故，致身體
蒙受傷害以致死亡之定義不同，故不能以上開記載，即認定梁朱月雲係因系爭條款所
指訂之「意外」身亡。上訴人執上開文件認本件係意外死亡，殊非可採。從而上訴人
請求被上訴人各給付保險金五十萬元及各自八十七年三月八日起算之法定遲延利息，
尚非正當，不能准許等詞，為其判斷之基礎。
惟按保險法第一百三十一條規定，傷害保險人於被保險人遭受意外傷害及其所致殘廢
或死亡時，負給付保險金額之責。又被上訴人梁朱月雲向被上訴人投保之系爭保險契
約中有關個人傷害保險給付中第五條約定：「若被保險人於本附約有效期間內，因遭
受意外傷害事故，致其身體蒙受傷害而致殘廢或死亡時，依照本附約之約定，給付保
險金」。經查被保險人梁朱月雲係於八十七年三月八日上午在台北縣板橋市○○路二
五○巷一一四號二樓浴室泡池內，因溺水導致窒息死亡，並經台灣板橋地方法院檢察
署檢察官相驗結果，認係意外死亡，為原審所確定之事實，且為兩造所不爭執，並有
該署檢察官相驗屍體證明書在卷可稽。被上訴人梁朱月雲似係因非由自身疾病引起之
意外事故致造成死亡之結果，上訴人主張系爭保險契約之保險事故業已發生，被上訴
人應給付系爭保險金之責，尚非全然無據。原審以梁朱月雲在浴室浴缸內，因溺水導
致窒息死亡，乃存在於自身之危險事實，非由於外來之事故，及檢察官相驗屍體證明
書所載意外死亡，於「意外」與本件系爭保險契約所約定之「意外」定義不同，而為
上訴人不利之判斷。惟對於存在於被保險人梁朱月雲自身之危險究係何種﹖梁朱月雲
在浴缸內泡水，既非由自身疾病引起之死亡，而係因溺水導致窒息死亡，何以與系爭
保險契約所載「意外」定義不同﹖原審並未詳予說明審認，自有判決不備理由之違法
。又梁朱月雲係在台北縣板橋市○○路二五○巷一一四號二樓浴室內死亡，原判決竟
謂其係在台北市○○街○段二十一巷三十五號七樓之三住處浴室內死亡，亦有可議。
上訴論旨，指摘原判決關於駁回上訴人請求被上訴人各給付五十萬元及自八十七年七
月四日起算之法定遲延利息之敗訴部分判決為不當，求予廢棄，非無理由。至上訴人
請求八十七年三月八日起至同年七月三日止之法定遲延利息部分，因此部分被上訴人
尚未負給付遲延責任，上訴人請求此部分之遲延利息，尚屬無據，不能准許。原審就
此部分，維持第一審所為上訴人敗訴之判決，駁回其此部分之上訴，理由雖然不同，
但結果並無二致，仍應予維持。上訴論旨，指摘此部分原判決不當，求予廢棄，非有
理由。
據上論結，本件上訴一部為有理由，一部為無理由，依民事訴訟法第四百七十七條第
一項、第四百七十八條第一項、第四百八十一條、第四百四十九條第二項、第七十八
條，判決如主文。
中      華      民      國    八十九    年      六      月      十六    日
                              最高法院民事第二庭
                                  審判長法官  曾  桂  香
                                        法官  劉  延  村
                                        法官  劉  福  聲
                                        法官  黃  秀  得
                                        法官  陳  國  禎
      右正本證明與原本無異
                                              書  記  官
中      華      民      國    八十九    年      六      月    二十七    日


司法院資訊處製作；財團法人民間司法改革基金會備份。
